【裁判字號】    97,上訴,3423
【裁判日期】    971014
【裁判案由】    強盜等
【裁判全文】
臺灣高等法院刑事判決                97年度上訴字第3423號
上  訴  人  臺灣士林地方法院檢察署檢察官
被      告  丙○○
輔  佐  人  甲○○○
指定辯護人  葉鞠萱律師（法律扶助）
上列上訴人因強盜等案件，不服臺灣士林地方法院96年度訴字第
1274號，中華民國97年 5月29日第一審判決（起訴案號：臺灣士
林地方法院檢察署96年度偵字第 13001號），提起上訴，本院判
決如下：
    主  文
上訴駁回。
    理  由
一、公訴意旨略以：被告丙○○意圖為自己不法之所有，基於竊
    盜之犯意，於民國96年10月22日下午4時5分許，攜帶客觀上
    具危險性，足以危害人之生命、身體安全供作為兇器使用之
    鐵撬 1支，無故侵入中華民國所有現在交通部臺灣鐵路管理
    局支配管領中之臺北市○○區○○路85巷14號建築物內，以
    該鐵撬拆卸拔取上址建築物內之鋁門窗框架，竊取該建築物
    內之鋁門窗框架共計12支，致令該鋁門窗框架扭曲變形不堪
    使用，得手後，復基於同一竊盜犯意，擬以相同手法，竊取
    上址建築物內其他鋁門窗框架之際，臺北市政府警察局北投
    分局光明派出所警員乙○○已據報趕至現場，其進入上址建
    築物，發現被告丙○○正以上開鐵撬竊取鋁門窗框架，旋即
    上前喝阻，並將被告丙○○手中之鐵撬奪下，抓住其右手，
    同時取出手銬，擬依刑事訴訟法第88條第 1項規定當場逮捕
    被告丙○○，被告丙○○不從，遂與警員乙○○發生推擠拉
    扯，乙○○奮力以手銬銬住丙○○右手，詎被告丙○○雖見
    乙○○身著警察制服，所穿戴之防彈背心及安全帽上復均有
    「警察」字樣，明知乙○○係依法執行職務之公務員，然為
    脫免逮捕，竟與乙○○一路扭打至上址建築物屋外之路旁近
    欄杆處，並張口咬嚙乙○○之右前臂，以阻止乙○○以手銬
    銬住其左手，嗣又接續咬嚙乙○○之左肩及左上臂，且與乙
    ○○互搶無線電對講機，以阻止乙○○利用該對講機向同仁
    請求支援，並持續與乙○○扭打，而對依法執行逮捕現行犯
    職務之警員乙○○當場施以令人難以抗拒程度之強暴行為，
    致使乙○○受有左肩皮膚傷口併紅腫（ 3公分）、左上臂皮
    膚傷口外傷併紅腫滲血（ 8公分）、右食指皮膚外傷併滲血
    紅腫、右前臂皮膚外傷併滲血紅腫等傷害（傷害部分未據告
    訴），嗣因附近住戶再次撥打電話向警報案，乙○○及馳往
    現場支援之警員即合力制伏被告丙○○，並扣得上開鋁門窗
    框架共計12支（已立據領回）及鐵撬 1支。因認被告丙○○
    涉犯刑法第329條、第330條第 1項之加重準強盜罪嫌、同法
    第135條第1項妨害公務罪嫌、同法第306條第1項無故侵入他
    人建築物罪嫌及同法第354條毀損罪嫌等語。
二、按刑法第19條規定：「行為時因精神障礙或其他心智缺陷，
    致不能辨識其行為違法或欠缺依其辨識而行為之能力者，不
    罰。行為時因前項之原因，致其辨識行為違法或依其辨識而
    行為之能力，顯著減低者，得減輕其刑。前二項規定，於因
    故意或過失自行招致者，不適用之。」又刑事訴訟法第 301
    條第 1項規定：「不能證明被告犯罪或其行為不罰者應諭知
    無罪之判決。」。
三、本件被告丙○○於檢察官偵訊、原審及本院審理中，或否認
    犯行，或回答無條理不能理解，或答非所問，或以零碎之臺
    語回答，無法理解其陳述之意思。而公訴人認被告涉犯上開
    犯行，無非以證人即警員乙○○於警詢及偵查中之證言、證
    人即交通部臺灣鐵路管理局產管處科員廖建柱於警詢及偵查
    中之證言、贓證物認領保管單、診斷證明書各 1紙及採證相
    片11張在卷可證。然查：
  (一)本件被告丙○○自警詢至本院審理中均不否認有於上開犯罪
    時間，停留在上開犯罪地點，嗣遭警方逮捕之情形，再依證
    人即警員乙○○於偵查之證述，固可證明起訴書所載警員乙
    ○○至臺北市○○區○○路85巷14號建築物內，發現被告丙
    ○○正以上開鐵撬竊取鋁門窗框架，旋即上前喝阻，並將被
    告丙○○手中之鐵撬奪下，抓住其右手，同時取出手銬，擬
    逮捕被告，被告不從，遂發生推擠拉扯，過程中乙○○奮力
    以手銬銬住被告右手，被告竟與其一路扭打至上址建築物屋
    外之路旁近欄杆處，並張口咬嚙乙○○之右前臂，以阻止乙
    ○○以手銬銬住其左手，嗣又接續咬嚙乙○○之左肩及左上
    臂，且與乙○○互搶無線電對講機，以阻止乙○○利用該對
    講機向同仁請求支援，並持續與乙○○扭打等事實，然而，
    被告對於其所為之行為是否能辨識為違法，或欠缺依其辨識
    而行為之能力？尚有深究之必要。
  (二)證人即與被告相識之友人林子英於原審審理中結證：伊開茶
    室店，被告常去那邊玩，他沒有吃飯，有時候會幫伊收垃圾
    ，伊就給他飯吃，或是給他1、2百元，被告有時會睡工寮，
    其母親都不管他，被告從小因發燒關係，精神就有問題，有
    時候他講話伊都聽不懂，被告傻傻的，人家都叫被告「空神
    」，人家叫他做什麼，他就去做什麼，他不知道這樣是偷東
    西，人家跟被告講什麼，有時候被告會一直要人家玩，或是
    一直捏人家，跟被告相處的人，都認為被告只有 8歲之智力
    等語（原審卷第54至57頁），此亦為輔佐人即被告之母親甲
    ○○○於原審審理中陳述明確（原審卷第 105頁）。又被告
    曾於80年間，前往行政院國軍退除役官兵輔導委員會臺北榮
    民總醫院（下稱榮民總醫院）接受精神鑑定，診斷為中度智
    障，此有該院97年 1月10日北總企字第0970000902號函及附
    件、中華民國殘障手冊各 1份附卷（偵查卷第70頁、原審卷
    第47至50頁）可稽。再原審依職權將被告送請榮民總醫院精
    神部鑑定，該院鑑定結果為：「1.陳員於鑑定時之精神狀態
    檢查顯示，陳員口齒不清，語言不易被聽懂，意思常無法被
    理解，整體而言，陳員之溝通及理解能力明顯障礙。陳員之
    智能測驗顯示，陳員不識字，對於測驗指導語也無法了解，
    具有通溝上的困難，陳員無法正確回答自己的出生年月日期
    ，目前所在的地點，以及目前是上午或下午的時間，推估智
    力測驗表現位於『非常低』之範圍。陳員自幼發展遲緩，學
    校及社會功能明顯低於一般人，綜合以上，陳員為一『智能
    障礙』之人。2.陳員案發當時之精神狀態：陳員於鑑定時表
    示案發當時『有人要給陳員布鞋，叫陳員去案發地點拿布鞋
    』，於偵查筆錄之證人證詞亦表示，若有人叫陳去做什麼，
    陳員可能缺乏判斷能力，便照他人之意思去做，故推斷陳員
    為『智能障礙』之人，於案發時缺乏辨識其行為違法之能力
    ，陳員於犯案行為時之精神狀態應有『因精神障礙或其他心
    智缺陷，致不能辨識其行為違法或欠缺依其辨識而行為之能
    力』。」等語，有該院97年 3月28日北總精字第0970006457
    號函所附精神狀況鑑定書 1份在卷（原審卷第83至85頁）可
    憑。則被告丙○○於80年間，為榮民總醫院已鑑定為「智能
    障礙」之人，是其於本案發生之際，當無故意或過失自行招
    致「智能障礙」之情形，自甚明確；且依被告於檢察官偵查
    中及本院審理過程中所表現出來之行為、證人林子英上開證
    述，以及榮民總醫院之精神鑑定報告以觀，足認被告對於進
    入無人居住之上開建築物內拆解鋁門窗是否違法？以及對於
    警員之逮捕行為是否為執行公務之職務行為？均不能辨識，
    且其對於警員之反擊行為應係出於反射動作，尚難認有何辨
    識違法之可能，同時亦難認其有何依其辨識而行為之能力，
    當甚明確。
  (三)綜上所述，被告於本件案發當時之精神狀態既處於「因精神
    障礙或其他心智缺陷，致不能辨識其行為違法或欠缺依其辨
    識而行為之能力。」之狀態，揆諸前開說明，其行為當屬不
    罰，此外，又無其他積極證據足資證明被告有公訴人所指之
    犯罪成立之情形，自應為無罪之諭知。至臺灣士林地方法院
    檢察署檢察官併案審理之97年度偵字第1092號案件與本案起
    訴部分為事實同一之案件，自應併予審酌，附此敘明。
四、原審以被告行為不罰而為無罪之諭知，經核並無不合。檢察
    官上訴意旨，猶以被告於該署偵查中雖有如鑑定報告所稱之
    口齒不清、語言不易被聽懂，意思常無法被理解之情形，惟
    細聽其陳述，係對檢察官訊問經思考後而陳述，尚無精神障
    礙之情形，其至羈押後之偵訊始有以不知或胡言亂語式回答
    ，即有臨訟偽稱之嫌，是否達到不罰之程度，仍有疑義云云
    。然查：被告於內勤檢察官偵訊時，對於檢察官訊問即呈現
    答非所問之情形，於原審聲羈案件審理中，法官亦認為被告
    對其所詢問題均無法明確瞭解，有偵訊筆錄及原審96年10月
    23日報到單之記載在卷可稽，況被告早在80年間即經榮民總
    醫院精神鑑定，診斷為中度智障，業如前述，尚難認被告係
    自羈押後始生精神障礙等情形，應認檢察官上訴所指摘內容
    ，並無理由，無從使本院形成被告有罪之心證，其上訴應予
    駁回。
據上論斷，應依刑事訴訟法第368條，判決如主文。
本案經檢察官王金聰到庭執行職務。
中    華    民    國    97    年    10    月    14    日
                  刑事第二十庭審判長法  官  楊貴雄
                                    法  官  鄧振球
                                    法  官  高愈杰
以上正本證明與原本無異。
檢察官如不服本判決，應於收受送達後十日內向本院提出上訴書
狀，其未敘述上訴之理由者並得於提起上訴後十日內向本院補提
理由書（均須按他造當事人之人數附繕本）。
                                    書記官  廖月女
中    華    民    國    97    年    10    月    15    日


司法院資訊處製作；財團法人民間司法改革基金會備份。
